---
title: "Projet BIXI - Partie 1: Analyse exploratoire"
subtitle: "MATH60604 - Modélisation statistique"
author: "James Roy,Alfred Assal,Samuel Croteau,Abdoul Wassi Badirou"
date: "`r Sys.Date()`"
output: 
  #bookdown::pdf_document2:
  bookdown::html_document2:
    toc: true 
    number_sections: true
    toc_float: # to float the table of contents to the left of the main document content.
      collapsed: false
  pdf_document:
  html_document:
    toc: true 
    number_sections: true
    toc_float: # to float the table of contents to the left of the main document content.
      collapsed: false
params:
  created_date: '2023-09-12'
---

```{r setup, include=FALSE}
knitr::opts_chunk$set(echo = FALSE)
knitr::opts_chunk$set(message = FALSE)
knitr::opts_chunk$set(warning = FALSE)
knitr::opts_chunk$set(error = FALSE)
```

```{r}
library(tidyverse)
library(ggthemes)
library(RColorBrewer)
library(knitr)
```

# Notes

## Analyse exploratoire

Les variables cibles sont:

-   Utilisation: `n_Tot`

-   Durée: `dur`

-   Revenu: `rev`

### Analyse univariée

-   Encoder les variables qualitatives avec le as.factor

-   Histogramme de nombre de station par rapport à la fréquence (nom)

    -   s'interroger sur les cas extrêmes

    -   voir si la distribution est normal ou skewed

    -   vérifier s'il y a des valeurs manquantes et essayer de les justifier

-   Pourcentage des membres et non membres

-   Pour les variables qualitatives

    -   vérifier s'il y a des valeurs manquantes et essayer de les justifier

    -   boxplot et distribution

        -   Voir les valeurs abérantes et/ou extrêmes

### Analyse multivariée

-   Samuel: n_Tot

-   Alfred: rev

-   James: dur

-   Identifier le meilleur moment qui maximise l'utilisation des bixi.

-   Avec les données géographiques, identifier le meilleur endroit où il y a le plus d'apétence pour les bixi.

-   Voir s'il y a une relation à faire entre les stations les plus fréquentées et l'arrondissement

-   Comparaison entre variables explicatives et variables objectives

    -   moy n_tot vs température, pluie , jour de la semaine, weekend, AM, PM

    -   jours de la semaine Vs weekend

    -   Fériés Vs Non fériée

    -   Nombre de

-   Comparaison entres variables explicatives (covariables)

-   Vérifier par exemple si n_tot=n_AM + n_PM

    -   Rajouter la variable n_Nuit=n_tot-n_AM-n_PM

-   relation entre nombre total de déplacement et le revenu. Ca dépend de la proportion des membres. Car c'est possible qu'on ai des membres qui font beaucoup de déplacement mais pour lesquels on n'a pas de revenu.

-   Est-ce que les membres utilisent plus le bixi que les non-membres

-   Qui rapporte le plus entre les membres et non-membres

-   On peut calculer la corrélation entre les variables.

```{r}
dat = read.csv("bixi1.csv")

```

# Introduction

1.  Contexte
2.  Objectif
3.  Plan

# Exploration des données

Le jeu de données utilisé est fourni dans le fichier `bixi1.csv`. La première ligne du fichier est constituée des noms des différentes variables. La virgule est le séparateur du fichier `csv` et la décimale est représentée par un point.

Les tables \@ref(tab:6PremieresObservations) et \@ref(tab:6DernieresObservations) nous montrent à titre informatif, respectivement les 6 premières et 6 dernières observations du jeu de données. Nous retrouvons les variables telles que décrites dans le document xxx.

```{r imp-data}
#Importation des données
bixi_raw_data_df= dat
#bixi_raw_data_df=read.table("raw_data/bixi1.csv", sep = ",", header = T)
```

```{r 6PremieresObservations}
knitr::kable(head(bixi_raw_data_df), caption="6 premières observations du jeu de données")
```

```{r 6DernieresObservations}
knitr::kable(tail(bixi_raw_data_df), caption="6 dernières observations du jeu de données")
```

La visualisation de la structure compacte des données exposée ci-dessous, nous montre que le jeu de données est constitué de 10000 observations et 14 variables. Toutes les variables sont encodées numériquement à l'exception de la variable `wday` qui indique le jour de la semaine. Les six premières variables (de `station` à `holiday`) sont à priori des variables qualitatives. Nous les encoderons donc comme tels. Par ailleurs, certaines sont ordinalles, comme le mois (variable `mm`), le jour du mois (variable `dd`) et le jour de la semaine (variable `wday`). Nous y reviendrons plus en détails dans l'analyse exploratoire associée à chacune d'elles.

```{r dataStr, fig.cap="Structure du jeu de données"}
str(bixi_raw_data_df)
```

Après avoir encodé les 6 premières variables sous-forme qualitatives, le tableau présente une description sommaire des différentes variables. Regardons à présent de facon détaillée chacune d'elle.

```{r}
options(knitr.kable.NA = "")
bixi_df=data.frame(station=as.factor(bixi_raw_data_df$station),
                   mm=as.factor(bixi_raw_data_df$mm),
                   dd=as.factor(bixi_raw_data_df$dd),
                   wday=as.factor(bixi_raw_data_df$wday),
                   mem=as.factor(bixi_raw_data_df$mem),
                   holiday=as.factor(bixi_raw_data_df$holiday),
                   bixi_raw_data_df[,7:ncol(bixi_raw_data_df)])
knitr::kable(summary(bixi_df), caption="Sommaire des observations")
```

## Exploration univariée

### Les variables qualitatives

#### Station

La variable station est une variable qualitative qui représente les différentes stations de départ des trajets en BIXI. Nous l'avons encodé sous forme de variable qualitative nominale car il n'y a pas de relation d'ordre entre les différentes stations. La figure \@ref(fig:histNbObservationStation) montre le nombre de stations en fonction du nombres de leur observations dans les données.

```{r histNbObservationStation, fig.cap="Histogramme du nombre d'observations des stations"}
freqTable_station=table(bixi_df$station)
hist(freqTable_station, xlab = "Nombre d'observations", ylab = "Nombre de stations", main = "Histogramme du nombre d'observations des stations")
```

### Les variables quantitatives

## Exploration multivariée

### Exploration des relations avec la durée des trajets

En croisant la variable `dur` avec la variable `wday` qui représente les jours de la semaine et `mem` qui représente l'abonnement, nous pouvons obtenir le figure \@ref(fig:wday). Plusieurs analyses sont pertinentes à partir de ce graphique. D'abord, les membres utilisent beaucoup plus les Bixi (au niveau de la durée) que les non-membres, et ce, peu importe le jour de la semaine. Les types d'utilisation semblent aussi changé, par exemple, les non-membres utilisent plus les Bixi les fin de semaines alors que pour les membres, la tendance semble moins claire. En effet, les membres semblent avoir une utilisation croissante la semaine et décroissante la fin de semaine. Naturellemement, on pourrait penser que c'est parce qu'ils utilisent le Bixi comme un moyen de transport régulier pour aller au travail ou à l'école par exemple.

D'un point de vue d'affaire, il pourrait être intéressant pour l'entreprise Bixi de faire des accords avec les gros employeurs de Montréal pour augmenter ses clients et accélérer la transition vers des moyens de transport plus doux.

```{r}
dat$wday <- factor(dat$wday,
                   levels = c("Monday", "Tuesday", "Wednesday", "Thursday", "Friday", "Saturday", "Sunday"))

label <- c(`1` = "Membre", `0` = "Non membre")
```

```{r wday, fig.cap="Nom de la figure"}
ggplot(dat, aes(x=wday, y=dur,
           fill = wday)) +
  geom_bar(stat = "identity") +
  scale_fill_brewer(palette = "Blues")+
  facet_wrap(~ mem,labeller=labeller(mem=label))+
  theme(legend.position="none")+
  labs(title = "Durée totale des déplacement \npar jours selon les membres et les non membres")+
  xlab("")+
  ylab("Durée totale (en minutes) des déplacement")
```

```{r}
dat$wday <- factor(dat$wday,
                   levels = c("Monday", "Tuesday", "Wednesday", "Thursday", "Friday", "Saturday", "Sunday"))

label <- c(`1` = "Membre", `0` = "Non membre")
```

En croisant la variable `dur` avec la variable `mm` qui représente les mois où il est possible de prendre un Bixi et `mem` qui représente l'abonnement, nous pouvons obtenir le figure \@ref(fig:mm). Plusieurs analyses sont pertinentes à partir de ce graphique. D'abord, les membres utilisent beaucoup plus les Bixi (au niveau de la durée) que les non-membres, et ce, peu importe le mois de l'année. D'une façon similaire, l'utilisation semble atteindre son pic vers août pour les deux types de clients. Il est aussi intéressant de constater que les membres utilisent moins les Bixi durant le moins de juillet. Cela semble concorder avec une affirmation précédente, les membres peuvent par exemple être en congé durant ce mois et ils utilisent donc moins les Bixi pour aller à leur occupation régulière.

```{r mm, fig.cap="Nom de la figure"}
ggplot(dat, aes(as.factor(mm), dur, fill = as.factor(mm))) +
  geom_bar(stat = "identity") +
  scale_fill_brewer(palette = "Blues")+
  facet_wrap(~ mem,labeller=labeller(mem=label))+
  theme(legend.position="none")+
  scale_x_discrete(breaks = 4:11,labels=c("Avril","Mai","Juin", "Juillet", "Août", "Septembre", "Octobre", "Novembre")) +
  labs(title = "Durée totale des déplacement \npar jours selon les membres et les non membres")+
  xlab("")+
  ylab("Durée totale (en minutes) des déplacement")
```

En croisant la variable `dur` avec la variable `temp` qui représente la température moyenne de la journée et `mem` qui représente l'abonnement, nous pouvons obtenir le figure @ref(fig:temp). Naturellement, on voit une relation positive entre la température moyenne et la durée totale de déplacement. La relation semble toutefois ralentir ou même s'inverser peu après les 20°C. Ce graphique donne globalement les mêmes informations que le précédent étant donné que la température est fortemement corrélée avec les mois.

Graphique corrélation pareil mais avec mois ?

```{r}
dat_temp <- dat %>%
  select(mem, dur, temp, avg) %>% 
  group_by(temp, mem) %>%
  summarise(dur = log(sum(dur)))
```

```{r temp, fig.cap="Nom de la figure"}
ggplot(dat_temp, aes(temp, dur)) +
  geom_point() +
  facet_wrap(~mem,labeller=labeller(mem=label))+
  geom_smooth(method='lm', se=FALSE) +
  labs(title = "Durée totale des déplacement \npar jours selon les membres et les non membres")+
  xlab("Température en °C")+
  ylab("Log naturel de la durée totale des déplacement")

dat_temp_cor = dat_temp %>% 
  group_by(mem) %>%
  summarise(cor = cor(temp,dur))
```

En croisant la variable `dur` avec la variable `rain` qui représente la précipitation totale de pluie lors de la journée et `mem` qui représente l'abonnement, nous pouvons obtenir le figure \@ref(fig:rain). Il est intéressant de constater que la relation est très semblable pour les membres et les non-membres. En effet, il semble y avoir une relation inversement proportionnelle entre la pluie et la durée totale des déplacements. C'est-à-dire qu'un peu de pluie a un effet significatif sur l'utilisation, mais cela se stabilise rapidement.

```{r}
dat_rain <- dat %>%
  select(mem, dur, rain) %>% 
  group_by(rain, mem) %>%
  summarise(dur = log(sum(dur)))

```

```{r rain, fig.cap="Nom de la figure"}
ggplot(dat_rain, aes(rain, dur)) +
  geom_point() +
  facet_wrap(~mem,labeller=labeller(mem=label)) +
  geom_smooth(method='lm', se=FALSE) +
  labs(title = "Durée totale des déplacement \npar jours selon les membres et les non membres")+
  xlab("Précipitation")+
  ylab("Log naturel de la durée totale des déplacement")

dat_rain_cor = dat_rain %>% 
  group_by(mem) %>%
  summarise(cor = cor(rain,dur))
```

En croisant la variable `dur` et `avg` avec `mem` qui représente l'abonnement, nous pouvons obtenir le tableau \@ref(tab:tab-mem).

```{r}
dat_mem <- dat %>%
  select(mem, avg, dur) %>% 
  group_by(mem) %>%
  summarise(avg = mean(avg), dur = sum(dur)) %>% 
  mutate(dur_relative = ifelse(mem == 1, dur / sum(dat$mem == 1), dur / sum(dat$mem ==0))) %>% 
  mutate(mem = ifelse(mem == 1, "Membre", "Non-membre"))
```

```{r tab-mem}
kable(dat_mem, col.names = c("Membre", "Durée moyenne", "Durée totale", "Durée totale relative"), caption = "Détail sur la durée selon les abonnements")
```

La durée moyenne des trajets est assez similaire entre les membres et les non-membres. Cela est assez intéressant, car il est facile de penser que les membres utiliseraient plus les Bixi pour des trajets plus long. En revanche, les membres ont une durée totale de trajets beaucoup plus haute que les non-membres, ce qui rejoint ce que nous avions observé précédemment. Il apparait aussi que les membres sont responsables de la majeure partie des déplacements (en durée). Ainsi, selon la rentabilité du programme d'adhéesion (donnée non disponible), il pourrait être opportun d'attirer des nouveaux membres avec des promotions et des campagnes publicitaires.

En croisant la variable `dur` et `avg` avec `holiday` qui représente si le jour est férié ou non, nous pouvons obtenir le tableau \@ref(tab:tab-hol).

```{r tab-hol}
dat_hol <- dat %>%
  select(holiday, avg, dur) %>% 
  group_by(holiday) %>%
  summarise(avg = mean(avg), dur = sum(dur)) %>% 
  mutate(dur_relative = ifelse(holiday == 1, dur / sum(dat$holiday == 1), dur / sum(dat$holiday ==0))) %>% 
  mutate(holiday = ifelse(holiday == 1, "Férié", "Non férié"))


kable(dat_hol, col.names = c("Jour", "Durée moyenne", "Durée totale", "Durée totale relative"), caption = "Détail sur la durée selon les fériés")

```

La durée moyenne des trajets est légérement supérieure pour les jours fériés. Aussi, la durée totale relative des trajets est supérieure pendant les jours fériés. Cela s'explique par le fait que les usagers ont plus de temps disponible pour utiliser les Bixi. Il serait aussi avantageux pour Bixi d'augmenter la disponibilité des vélos lors des jours fériés.

### Exploration des relations avec l'utilisation des Bixi

Dans la prochaine section, nous allons explorer les relations entre l'utilisation des Bixi, soit la variable `n_tot` (ainsi que `n_AM` et `nPM` dans certains cas) et diverses variables de notre base de données.

La figure \@ref(fig:graph_n_tot_vs_temp) montre la relation entre le nombre de déplacement total moyen par jour d'après une certaine température.

```{r graph_n_tot_vs_temp}
dat_temp_ntot <- dat %>%
  select(mem, n_tot, temp) %>% 
  group_by(temp, mem) %>%
  summarise(n_tot = (mean(n_tot)))

ggplot(dat_temp_ntot, aes(temp, n_tot)) +
  geom_point() + geom_smooth(method='lm', se=FALSE) +
  facet_wrap(~mem,labeller=labeller(mem=label)) +
  labs(title = "Nombre moyen de déplacements \npar rapport à la température")+
  xlab("Température en °C")+
  ylab("Nombre de déplacement moyen")

dat_temp_n_tot_mem <- filter(dat_temp_ntot, mem == 1)
cor_n_tot_temp_mem <- cor(dat_temp_n_tot_mem$n_tot,dat_temp_n_tot_mem$temp)

dat_temp_n_tot_nmem <- filter(dat_temp_ntot, mem == 0)
cor_n_tot_temp_nmem <- cor(dat_temp_n_tot_nmem$n_tot,dat_temp_n_tot_nmem$temp)

# Plutot ceci :

dat_temp_ntot_cor = dat_temp_ntot %>% 
  group_by(mem) %>%
  summarise(cor = cor(temp,n_tot))
```

D'après ce graphique, il est possible de constater que qu'en moyenne, le nombre de déplacement effectué avec les Bixi a tendance à augmenter avec la température. Une corrélation positive (adjectif) de 0.65 pour les membres et 0.48 pour les non-membres...

La figure \@ref(fig:graph_n_tot_vs_rain) montre la relation entre le nombre de déplacement total moyen par jour d'après la quantité de pluie tombé dans une journée.

```{r graph_n_tot_vs_rain}
dat_rain_ntot <- dat %>%
  select(mem, n_tot, rain) %>% 
  group_by(rain, mem) %>%
  summarise(n_tot = (mean(n_tot)))

ggplot(dat_rain_ntot, aes(rain, n_tot)) +
  geom_point() + geom_smooth(method='lm', se=FALSE) +
  facet_wrap(~mem,labeller=labeller(mem=label)) +
  labs(title = "Nombre moyen de déplacements \npar rapport à la quantité de précipitations")+
  xlab("Quantité de précipitations (mm) par jour")+
  ylab("Nombre de déplacement moyen")

dat_rain_n_tot_mem <- filter(dat_rain_ntot, mem == 1)
cor_n_tot_rain_mem <- cor(dat_rain_n_tot_mem$n_tot,dat_rain_n_tot_mem$rain)

dat_rain_n_tot_nmem <- filter(dat_rain_ntot, mem == 0)
cor_n_tot_rain_nmem <- cor(dat_rain_n_tot_nmem$n_tot,dat_rain_n_tot_nmem$rain)
```

D'après ce graphique, il est possible de constater que qu'en moyenne, le nombre de déplacement effectué avec les Bixi a tendance à diminuer avec la quantité de précipitation. Cependant, une corrélation négative (adjectif) de -0.30 pour les membres et -0.25 pour les non-membres...

La figure \@ref(fig:n_tot_vs_day) montre la relation entre le nombre de déplacement moyen pour différents moment de la journée et le nombre total de déplacement d'après le jour de la semaine, ainsi que la semaine ou la fin de semaine.

```{r n_tot_vs_day}

monday <- select(filter(dat, wday == "Monday" & mem == 1),n_tot,n_AM,n_PM)
v_monday <- c(mean(monday$n_AM),mean(monday$n_PM), mean(monday$n_tot-monday$n_AM-monday$n_PM),mean(monday$n_tot))

monday_nm <- select(filter(dat, wday == "Monday" & mem == 0),n_tot,n_AM,n_PM)
v_monday_nm <- c(mean(monday_nm$n_AM),mean(monday_nm$n_PM),mean(monday_nm$n_tot-monday_nm$n_AM-monday_nm$n_PM),mean(monday_nm$n_tot))


tuesday <- select(filter(dat, wday == "Tuesday" & mem == 1),n_tot,n_AM,n_PM)
v_tuesday <- c(mean(tuesday$n_AM),mean(tuesday$n_PM), mean(tuesday$n_tot-tuesday$n_AM-tuesday$n_PM),mean(tuesday$n_tot))

tuesday_nm <- select(filter(dat, wday == "Tuesday" & mem == 0),n_tot,n_AM,n_PM)
v_tuesday_nm <- c(mean(tuesday_nm$n_AM),mean(tuesday_nm$n_PM),mean(tuesday_nm$n_tot-tuesday_nm$n_AM-tuesday_nm$n_PM),mean(tuesday_nm$n_tot))


wednesday <- select(filter(dat, wday == "Wednesday" & mem == 1),n_tot,n_AM,n_PM)
v_wednesday <- c(mean(wednesday$n_AM),mean(wednesday$n_PM), mean(wednesday$n_tot-wednesday$n_AM-wednesday$n_PM),mean(wednesday$n_tot))

wednesday_nm <- select(filter(dat, wday == "Wednesday" & mem == 0),n_tot,n_AM,n_PM)
v_wednesday_nm <- c(mean(wednesday_nm$n_AM),mean(wednesday_nm$n_PM),mean(wednesday_nm$n_tot-wednesday_nm$n_AM-wednesday_nm$n_PM),mean(wednesday_nm$n_tot))


thursday <- select(filter(dat, wday == "Thursday" & mem == 1),n_tot,n_AM,n_PM)
v_thursday <- c(mean(thursday$n_AM),mean(thursday$n_PM), mean(thursday$n_tot-thursday$n_AM-thursday$n_PM),mean(thursday$n_tot))

thursday_nm <- select(filter(dat, wday == "Thursday" & mem == 0),n_tot,n_AM,n_PM)
v_thursday_nm <- c(mean(thursday_nm$n_AM),mean(thursday_nm$n_PM),mean(thursday_nm$n_tot-thursday_nm$n_AM-thursday_nm$n_PM),mean(thursday_nm$n_tot))


friday <- select(filter(dat, wday == "Friday" & mem == 1),n_tot,n_AM,n_PM)
v_friday <- c(mean(friday$n_AM),mean(friday$n_PM), mean(friday$n_tot-friday$n_AM-friday$n_PM),mean(friday$n_tot))

friday_nm <- select(filter(dat, wday == "Friday" & mem == 0),n_tot,n_AM,n_PM)
v_friday_nm <- c(mean(friday_nm$n_AM),mean(friday_nm$n_PM),mean(friday_nm$n_tot-friday_nm$n_AM-friday_nm$n_PM),mean(friday_nm$n_tot))


saturday <- select(filter(dat, wday == "Saturday" & mem == 1),n_tot,n_AM,n_PM)
v_saturday <- c(mean(saturday$n_AM),mean(saturday$n_PM), mean(saturday$n_tot-saturday$n_AM-saturday$n_PM),mean(saturday$n_tot))

saturday_nm <- select(filter(dat, wday == "Saturday" & mem == 0),n_tot,n_AM,n_PM)
v_saturday_nm <- c(mean(saturday_nm$n_AM),mean(saturday_nm$n_PM),mean(saturday_nm$n_tot-saturday_nm$n_AM-saturday_nm$n_PM),mean(saturday_nm$n_tot))


sunday <- select(filter(dat, wday == "Sunday" & mem == 1),n_tot,n_AM,n_PM)
v_sunday <- c(mean(sunday$n_AM),mean(sunday$n_PM), mean(sunday$n_tot-sunday$n_AM-sunday$n_PM),mean(sunday$n_tot))

sunday_nm <- select(filter(dat, wday == "Sunday" & mem == 0),n_tot,n_AM,n_PM)
v_sunday_nm <- c(mean(sunday_nm$n_AM),mean(sunday_nm$n_PM),mean(sunday_nm$n_tot-sunday_nm$n_AM-sunday_nm$n_PM),mean(sunday_nm$n_tot))


v_semaine <- c(mean(v_monday[1],v_tuesday[1],v_wednesday[1],v_thursday[1],v_friday[1]),+
             mean(v_monday[2],v_tuesday[2],v_wednesday[2],v_thursday[2],v_friday[2]),+
             mean(v_monday[3],v_tuesday[3],v_wednesday[3],v_thursday[3],v_friday[3]),+
             mean(v_monday[4],v_tuesday[4],v_wednesday[4],v_thursday[4],v_friday[4]))

v_fin_semaine <- c(mean(v_saturday[1],v_sunday[1]),+
                 mean(v_saturday[2],v_sunday[2]),+
                 mean(v_saturday[3],v_sunday[3]),+
                 mean(v_saturday[4],v_sunday[4]))


v_semaine_nm <- c(mean(v_monday_nm[1],v_tuesday_nm[1],v_wednesday_nm[1],v_thursday_nm[1],v_friday_nm[1]),+
             mean(v_monday_nm[2],v_tuesday_nm[2],v_wednesday_nm[2],v_thursday_nm[2],v_friday_nm[2]),+
             mean(v_monday_nm[3],v_tuesday_nm[3],v_wednesday_nm[3],v_thursday_nm[3],v_friday_nm[3]),+
             mean(v_monday_nm[4],v_tuesday_nm[4],v_wednesday_nm[4],v_thursday_nm[4],v_friday_nm[4]))

v_fin_semaine_nm <- c(mean(v_saturday_nm[1],v_sunday_nm[1]),+
                 mean(v_saturday_nm[2],v_sunday_nm[2]),+
                 mean(v_saturday_nm[3],v_sunday_nm[3]),+
                 mean(v_saturday_nm[4],v_sunday_nm[4]))

n_tot_vs_day = ceiling(c(v_monday, v_tuesday, v_wednesday, v_thursday, v_friday, v_saturday, v_sunday, v_semaine, v_fin_semaine))
n_tot_vs_day_nm = ceiling(c(v_monday_nm, v_tuesday_nm, v_wednesday_nm, v_thursday_nm, v_friday_nm, v_saturday_nm, v_sunday_nm, v_semaine_nm, v_fin_semaine_nm))


moment <- rep(c("AM", "PM", "Nuit", "Total"),9)

day <- c(rep("Lundi",4), rep("Mardi",4), rep("Mercredi",4), rep("Jeudi",4), rep("Vendredi",4), rep("Samedi",4), rep("Dimanche",4), rep("Semaine",4), rep("Fin de semaine",4))

wday_data_n <- data.frame(moment,n_tot_vs_day,day)
wday_data_n_nm <- data.frame(moment,n_tot_vs_day_nm,day)

wday_data_n <- wday_data_n %>% mutate(day=factor(day, 
                                      levels=c("Lundi", "Mardi", "Mercredi",
                                               "Jeudi", "Vendredi", "Samedi", 
                                               "Dimanche", "Semaine", "Fin de semaine"), ordered=TRUE))

wday_data_n_nm <- wday_data_n_nm %>% mutate(day=factor(day, 
                                      levels=c("Lundi", "Mardi", "Mercredi",
                                               "Jeudi", "Vendredi", "Samedi", 
                                               "Dimanche", "Semaine", "Fin de semaine"), ordered=TRUE))

ggplot(wday_data_n, aes(fill=moment,y = n_tot_vs_day, x = day )) + geom_bar(position="dodge", stat="identity")+
geom_text(aes(label=n_tot_vs_day), position=position_dodge(width=0.9), vjust=-0.25)

ggplot(wday_data_n_nm, aes(fill=moment,y = n_tot_vs_day_nm, x = day )) + geom_bar(position="dodge", stat="identity")+
geom_text(aes(label=n_tot_vs_day_nm), position=position_dodge(width=0.9), vjust=-0.25)
              
```

```{r wday, fig.cap="Nom de la figure"}

dat_test <- dat %>%
  select(mem, n_tot, wday) %>% 
  group_by(wday, mem) %>%
  summarise(n_tot = (mean(n_tot)))


day <- c(rep("Lundi",2), rep("Mardi",2), rep("Mercredi",2), rep("Jeudi",2), rep("Vendredi",2), rep("Samedi",2), rep("Dimanche",2))

ggplot(dat_test, aes(x=wday, y=n_tot,
           fill = day)) +
  geom_bar(stat = "identity") +
  scale_fill_brewer(palette = "Blues")+
  facet_wrap(~ mem,labeller=labeller(mem=label))+
  theme(legend.position="none")+
  labs(title = "Nombre de déplacement \npar jours selon les membres et les non membres")+
  xlab("")+
  ylab("Nombre de déplacement")+
  geom_text(aes(label=ceiling(n_tot)), position=position_dodge(width=0.9), vjust=-0.25)

```

D'après ce graphique...

La figure \\\@ref(fig:n_tot_vs_holiday) montre la relation entre le nombre de déplacement moyen et si la journée est férié ou non.

```{r n_tot_vs_holiday}

data_ferie_mem = unlist(select(filter(dat, holiday == 1 & mem == 1),n_tot))
data_ferie_nmem = unlist(select(filter(dat, holiday == 1 & mem == 0),n_tot))
data_nferie_mem = unlist(select(filter(dat, holiday == 0 & mem == 1),n_tot))
data_nferie_nmem = unlist(select(filter(dat, holiday == 0 & mem == 0),n_tot))

dat_hol_n_tot <- dat %>%
  select(holiday, n_tot) %>% 
  group_by(holiday) %>%
  summarise(avg = mean(n_tot), n_tot = sum(n_tot)) %>% 
  mutate(n_tot_relative = ifelse(holiday == 1, n_tot / sum(dat$holiday == 1), n_tot / sum(dat$holiday ==0))) %>% 
  mutate(holiday = ifelse(holiday == 1, "Férié", "Non férié"))

kable(dat_hol_n_tot, col.names = c("Jour", "Nb. déplacement moyen", "Nb. déplacement total", "Nb. déplacement total relatif"), caption = "Détail sur le nombre de déplacement selon les fériés")

```

D'après ce graphique...

```{r tab-mem-n_tot}
dat_mem_n_tot <- dat %>%
  select(mem, n_tot) %>% 
  group_by(mem) %>%
  summarise(avg = mean(n_tot), n_tot = sum(n_tot)) %>% 
  mutate(n_tot_relative = ifelse(mem == 1, n_tot / sum(dat$n_tot == 1), n_tot / sum(dat$mem ==0))) %>% 
  mutate(mem = ifelse(mem == 1, "Membre", "Non-membre"))

kable(dat_mem_n_tot, col.names = c("Membre", "Nb. de déplacement moyen", "Nb. de déplacement total", "Nb. de déplacement relatif"), caption = "Détail sur le nombre de déplacement selon les abonnements")
```

Reste à faire d'après la station...

La figure \\\@ref(fig:n_tot_vs_mois) représente la relation entre l'utilisation des Bixis et le mois de l'année. Comme l'analyse univariée la démontré, nous avons très peu de données pour les mois d'avril et novembre en comparaison aux autres mois faisant partie de l'étude, ainsi nous n'allons pas les prendre en compte pour cette relation.

```{r n_tot_vs_mois}

etat <- rep(c("Membre", "Non-membre"),8)

mois <- c(rep("Avril",2), rep("Mai",2), rep("Juin",2), rep("Juillet",2), rep("Août",2), rep("Septembre",2), rep("Octobre",2), rep("Novembre",2))

dat_mem_n_tot_vs_mm <- select(filter(dat,mem == 1),n_tot,mm)
dat_nmem_n_tot_vs_mm <- select(filter(dat,mem == 0),n_tot,mm)

#v_n_tot_vs_mm <- ceiling(c(mean(filter(dat_mem_n_tot_vs_mm, mm == 4)$n_tot), mean(filter(dat_nmem_n_tot_vs_mm, mm == 4)$n_tot),+
#                       mean(filter(dat_mem_n_tot_vs_mm, mm == 5)$n_tot), mean(filter(dat_nmem_n_tot_vs_mm, mm == 5)$n_tot),+
#                       mean(filter(dat_mem_n_tot_vs_mm, mm == 6)$n_tot), mean(filter(dat_nmem_n_tot_vs_mm, mm == 6)$n_tot),+
#                       mean(filter(dat_mem_n_tot_vs_mm, mm == 7)$n_tot), mean(filter(dat_nmem_n_tot_vs_mm, mm == 7)$n_tot),+
#                       mean(filter(dat_mem_n_tot_vs_mm, mm == 8)$n_tot), mean(filter(dat_nmem_n_tot_vs_mm, mm == 8)$n_tot),+
#                       mean(filter(dat_mem_n_tot_vs_mm, mm == 9)$n_tot), mean(filter(dat_nmem_n_tot_vs_mm, mm == 9)$n_tot),+
#                       mean(filter(dat_mem_n_tot_vs_mm, mm == 10)$n_tot), mean(filter(dat_nmem_n_tot_vs_mm, mm == 10)$n_tot),+
#                       mean(filter(dat_mem_n_tot_vs_mm, mm == 11)$n_tot), mean(filter(dat_nmem_n_tot_vs_mm, mm == 11)$n_tot)))

v_n_tot_vs_mm <- c(sum(filter(dat_mem_n_tot_vs_mm, mm == 4)$n_tot), sum(filter(dat_nmem_n_tot_vs_mm, mm == 4)$n_tot),+
                       sum(filter(dat_mem_n_tot_vs_mm, mm == 5)$n_tot), sum(filter(dat_nmem_n_tot_vs_mm, mm == 5)$n_tot),+
                       sum(filter(dat_mem_n_tot_vs_mm, mm == 6)$n_tot), sum(filter(dat_nmem_n_tot_vs_mm, mm == 6)$n_tot),+
                       sum(filter(dat_mem_n_tot_vs_mm, mm == 7)$n_tot), sum(filter(dat_nmem_n_tot_vs_mm, mm == 7)$n_tot),+
                       sum(filter(dat_mem_n_tot_vs_mm, mm == 8)$n_tot), sum(filter(dat_nmem_n_tot_vs_mm, mm == 8)$n_tot),+
                       sum(filter(dat_mem_n_tot_vs_mm, mm == 9)$n_tot), sum(filter(dat_nmem_n_tot_vs_mm, mm == 9)$n_tot),+
                       sum(filter(dat_mem_n_tot_vs_mm, mm == 10)$n_tot), sum(filter(dat_nmem_n_tot_vs_mm, mm == 10)$n_tot),+
                       sum(filter(dat_mem_n_tot_vs_mm, mm == 11)$n_tot), sum(filter(dat_nmem_n_tot_vs_mm, mm == 11)$n_tot))


dmm_data_n_tot <- data.frame(etat,v_n_tot_vs_mm,mois)

#ggplot(dmm_data_n_tot, aes(fill=etat,y = v_n_tot_vs_mm, x = mois)) + geom_bar(position="dodge",stat="identity")+
#geom_text(aes(label=v_n_tot_vs_mm), position=position_dodge(width=0.9), vjust=-0.25)


dat_test <- dat %>%
  select(mem, n_tot, mm) %>% 
  group_by(mm, mem) %>%
  summarise(n_tot = (sum(n_tot)))

mois <- c(rep("Avril",2), rep("Mai",2), rep("Juin",2), rep("Juillet",2), rep("Août",2), rep("Septembre",2), rep("Octobre",2), rep("Novembre",2))

dat_test <- dat_test %>% mutate(mm=factor(mm, 
                                      levels=c(4:11), ordered=TRUE))


ggplot(dat_test, aes(x=mm, y=n_tot,
           fill = mois)) +
  geom_bar(stat = "identity") +
  scale_fill_brewer(palette = "Blues")+
  facet_wrap(~ mem,labeller=labeller(mem=label))+
  theme(legend.position="none")+
  labs(title = "Nombre de déplacement \npar jours selon les membres et les non membres")+
  xlab("")+
  ylab("Nombre de déplacement")

```

Vs les stations...

```{r n_tot_vs_station}

dat_n_tot_station <- dat %>%
  select(mem, n_tot, station) %>% 
  group_by(station, mem) %>%
  summarise(n_tot = (sum(n_tot)))%>% 
  add_count(station) %>% 
  filter(dense_rank(n_tot) < 14)


plot(dat_n_tot_station$station,dat_n_tot_station$n_tot)
```

# Conclusion {.unnumbered}

voir le tableau \@ref(tab:test)

```{r test}
knitr::kable(summary(dat), caption="tableau")

```

voir la figure \@ref(fig:member1)

```{r member1, fig.cap="Nom de la figure"}
donnees_summary <- dat %>%
  group_by(mem) %>%
  summarise(percentage = n() / nrow(dat) * 100)
# Création variable pour afficher en %

# Création du graphique à barres
ggplot(data = donnees_summary, aes(x = factor(mem), y = percentage, fill = factor(mem))) +
  geom_bar(stat = "identity") +
  guides(fill=guide_legend(title = "Membre"))+
  ggtitle("Pourcentage de membre et de non membre BIXI")+
  xlab("")+
  ylab("Pourcentage")+
  theme_minimal()
```

essaie de graph

```{r}
dat %>%  ggplot(aes(avg,temp))+
  geom_point()+
  theme_minimal()

dat %>% ggplot(aes(dur))+
  geom_density()
  


```
