---
title: "Projet BIXI - Partie 1: Analyse exploratoire"
subtitle: "MATH60604 - Modélisation statistique"
author: "James Roy,Alfred Assal,Samuel Croteau,Abdoul Wassi Badirou"
date: "`r Sys.Date()`"
output: 
  #bookdown::pdf_document2:
  bookdown::html_document2:
    toc: true 
    number_sections: true
    toc_float: # to float the table of contents to the left of the main document content.
      collapsed: false
  pdf_document:
  html_document:
    toc: true 
    number_sections: true
    toc_float: # to float the table of contents to the left of the main document content.
      collapsed: false
params:
  created_date: '2023-09-12'
---

```{r setup, include=FALSE}
knitr::opts_chunk$set(echo = FALSE)
knitr::opts_chunk$set(message = FALSE)
knitr::opts_chunk$set(warning = FALSE)
```

```{r}
library(tidyverse)
library(ggthemes)
library(RColorBrewer)
library(knitr)
```

# Notes

## Analyse exploratoire

Les variables cibles sont:

-   Utilisation: `n_Tot`

-   Durée: `dur`

-   Revenu: `rev`

### Analyse univariée

-   Encoder les variables qualitatives avec le as.factor

-   Histogramme de nombre de station par rapport à la fréquence (nom)

    -   s'interroger sur les cas extrêmes

    -   voir si la distribution est normal ou skewed

    -   vérifier s'il y a des valeurs manquantes et essayer de les justifier

-   Pourcentage des membres et non membres

-   Pour les variables qualitatives

    -   vérifier s'il y a des valeurs manquantes et essayer de les justifier

    -   boxplot et distribution

        -   Voir les valeurs abérantes et/ou extrêmes

### Analyse multivariée

-   Samuel: n_Tot

-   Alfred: rev

-   James: dur

-   Identifier le meilleur moment qui maximise l'utilisation des bixi.

-   Avec les données géographiques, identifier le meilleur endroit où il y a le plus d'apétence pour les bixi.

-   Voir s'il y a une relation à faire entre les stations les plus fréquentées et l'arrondissement

-   Comparaison entre variables explicatives et variables objectives

    -   moy n_tot vs température, pluie , jour de la semaine, weekend, AM, PM

    -   jours de la semaine Vs weekend

    -   Fériés Vs Non fériée

    -   Nombre de

-   Comparaison entres variables explicatives (covariables)

-   Vérifier par exemple si n_tot=n_AM + n_PM

    -   Rajouter la variable n_Nuit=n_tot-n_AM-n_PM

-   relation entre nombre total de déplacement et le revenu. Ca dépend de la proportion des membres. Car c'est possible qu'on ai des membres qui font beaucoup de déplacement mais pour lesquels on n'a pas de revenu.

-   Est-ce que les membres utilisent plus le bixi que les non-membres

-   Qui rapporte le plus entre les membres et non-membres

-   On peut calculer la corrélation entre les variables.

```{r}
dat = read.csv("bixi1.csv")

```

# Introduction

1.  Contexte
2.  Objectif
3.  Plan

# Exploration des données

Le jeu de données utilisé est fourni dans le fichier `bixi1.csv`. La première ligne du fichier est constituée des noms des différentes variables. La virgule est le séparateur du fichier `csv` et la décimale est représentée par un point.

Les tables \@ref(tab:6PremieresObservations) et \@ref(tab:6DernieresObservations) nous montrent à titre informatif, respectivement les 6 premières et 6 dernières observations du jeu de données. Nous retrouvons les variables telles que décrites dans le document xxx.

```{r imp-data}
#Importation des données
bixi_raw_data_df= dat
#bixi_raw_data_df=read.table("raw_data/bixi1.csv", sep = ",", header = T)
```

```{r 6PremieresObservations}
knitr::kable(head(bixi_raw_data_df), caption="6 premières observations du jeu de données")
```

```{r 6DernieresObservations}
knitr::kable(tail(bixi_raw_data_df), caption="6 dernières observations du jeu de données")
```

La visualisation de la structure compacte des données exposée ci-dessous, nous montre que le jeu de données est constitué de 10000 observations et 14 variables. Toutes les variables sont encodées numériquement à l'exception de la variable `wday` qui indique le jour de la semaine. Les six premières variables (de `station` à `holiday`) sont à priori des variables qualitatives. Nous les encoderons donc comme tels. Par ailleurs, certaines sont ordinalles, comme le mois (variable `mm`), le jour du mois (variable `dd`) et le jour de la semaine (variable `wday`). Nous y reviendrons plus en détails dans l'analyse exploratoire associée à chacune d'elles.

```{r dataStr, fig.cap="Structure du jeu de données"}
str(bixi_raw_data_df)
```

Après avoir encodé les 6 premières variables sous-forme qualitatives, le tableau présente une description sommaire des différentes variables. Regardons à présent de facon détaillée chacune d'elle.

```{r}
options(knitr.kable.NA = "")
bixi_df=data.frame(station=as.factor(bixi_raw_data_df$station),
                   mm=as.factor(bixi_raw_data_df$mm),
                   dd=as.factor(bixi_raw_data_df$dd),
                   wday=as.factor(bixi_raw_data_df$wday),
                   mem=as.factor(bixi_raw_data_df$mem),
                   holiday=as.factor(bixi_raw_data_df$holiday),
                   bixi_raw_data_df[,7:ncol(bixi_raw_data_df)])
knitr::kable(summary(bixi_df), caption="Sommaire des observations")
```

## Exploration univariée

### Les variables qualitatives

#### Station

La variable station est une variable qualitative qui représente les différentes stations de départ des trajets en BIXI. Nous l'avons encodé sous forme de variable qualitative nominale car il n'y a pas de relation d'ordre entre les différentes stations. La figure \@ref(fig:histNbObservationStation) montre le nombre de stations en fonction du nombres de leur observations dans les données.

```{r histNbObservationStation, fig.cap="Histogramme du nombre d'observations des stations"}
freqTable_station=table(bixi_df$station)
hist(freqTable_station, xlab = "Nombre d'observations", ylab = "Nombre de stations", main = "Histogramme du nombre d'observations des stations")
```

### Les variables quantitatives

## Exploration multivariée

### Exploration des relations avec la durée des trajets

```{r}
dat$wday <- factor(dat$wday,
                   levels = c("Monday", "Tuesday", "Wednesday", "Thursday", "Friday", "Saturday", "Sunday"))

label <- c(`1` = "Membre", `0` = "Non membre")

dat %>% 
ggplot(aes(x=wday, y=dur,
           fill = wday)) +
  geom_bar(stat = "identity") +
  scale_fill_brewer(palette = "Blues")+
  facet_wrap(~ mem,labeller=labeller(mem=label))+
  theme(legend.position="none")+
  labs(title = "Durée totale des déplacement \npar jours selon les membres et les non membres")+
  xlab("")+
  ylab("Durée totale (en minutes) des déplacement")
```

```{r}
ggplot(dat, aes(as.factor(mm), dur)) +
  geom_bar(stat = "identity") +
  facet_wrap(~ mem,labeller=labeller(mem=label))+
  theme(legend.position="none")+
  scale_x_discrete(breaks = 4:11,labels=c("Avril","Mai","Juin", "Juillet", "Août", "Septembre", "Octobre", "Novembre")) +
  labs(title = "Durée totale des déplacement \npar jours selon les membres et les non membres")+
  xlab("")+
  ylab("Durée totale (en minutes) des déplacement")
```

```{r}
dat_temp <- dat %>%
  select(mem, dur, temp, avg) %>% 
  group_by(temp, mem) %>%
  summarise(dur = log(sum(dur)))

ggplot(dat_temp, aes(temp, dur)) +
  geom_point() +
  facet_wrap(~mem,labeller=labeller(mem=label)) +
  labs(title = "Durée totale des déplacement \npar jours selon les membres et les non membres")+
  xlab("Température en °C")+
  ylab("Log naturel de la durée totale (en minutes) des déplacement")
  theme_minimal()
```

Rain

```{r}
dat_rain <- dat %>%
  select(mem, dur, rain) %>% 
  group_by(rain, mem) %>%
  summarise(dur = log(sum(dur)))

ggplot(dat_rain, aes(rain, dur)) +
  geom_point() +
  facet_wrap(~mem,labeller=labeller(mem=label)) +
  labs(title = "Durée totale des déplacement \npar jours selon les membres et les non membres")+
  xlab("Température en °C")+
  ylab("Log naturel de la durée totale (en minutes) des déplacement")
  theme_minimal()
```

Temps moyen selon membre

```{r}
dat_mem <- dat %>%
  select(mem, avg, dur) %>% 
  group_by(mem) %>%
  summarise(avg = mean(avg), dur = sum(dur))

table(dat_mem)

table <- kable(dat_mem, caption = "Données de durée et de température moyenne", align = "c")

# Afficher le tableau
cat(table)
```

# Conclusion {.unnumbered}

voir le tableau \@ref(tab:test)

```{r test}
knitr::kable(summary(dat), caption="tableau")

```

voir la figure \@ref(fig:member)

```{r member, fig.cap="Nom de la figure"}
donnees_summary <- dat %>%
  group_by(mem) %>%
  summarise(percentage = n() / nrow(dat) * 100)
# Création variable pour afficher en %

# Création du graphique à barres
ggplot(data = donnees_summary, aes(x = factor(mem), y = percentage, fill = factor(mem))) +
  geom_bar(stat = "identity") +
  guides(fill=guide_legend(title = "Membre"))+
  ggtitle("Pourcentage de membre et de non membre BIXI")+
  xlab("")+
  ylab("Pourcentage")+
  theme_minimal()
```

essaie de graph

```{r}
dat %>%  ggplot(aes(avg,temp))+
  geom_point()+
  theme_minimal()

dat %>% ggplot(aes(dur))+
  geom_density()
  


```
