---
title: "Projet BIXI - Partie 2: Modèle de régression linéaire"
author: "Abdoul Wassi Badirou, Alfred Assal, James Roy, Samuel Croteau"
date: "`r Sys.Date()`"
output:
  pdf_document:
    toc: yes
    toc_depth: '3'
  bookdown::html_document2:
    toc: yes
    number_sections: yes
    toc_float:
      collapsed: no
  bookdown::pdf_document2:
    toc: yes
    toc_depth: 3
    extra_dependencies: flafter
  html_document:
    toc: yes
    number_sections: yes
    toc_float:
      collapsed: no
subtitle: "MATH60604 - Modélisation statistique"
params:
  created_date: "2023-09-12"
header-includes:
- \usepackage{tikz}
- \usepackage{subcaption}
---

# Note

Question : Comment maximiser les déplacements en Bixi pour accélérer la transition vers une économie verte et réduire l'impact sur l'environnement des moyens de transports.

Sous question : 
- Impact de l'événementiel (James)
- Est-ce que la densité de population du quartier a un impact sur l'utilisation des Bixi (Alfred)
- Attraits touristiques (https://donnees.montreal.ca/dataset/installations-recreatives-sportives-et-culturelles/resource/1c239e86-8b36-476c-bd51-91a3cd20f687) (https://donnees.montreal.ca/dataset/lieux-d-interet/resource/edce22aa-f7cc-495e-9c53-b367f68309f6) (Abdoul)
- Parc (https://donnees.montreal.ca/dataset/grands-parcs-parcs-d-arrondissements-et-espaces-publics) (Sam)

Leviers de Bixi : Publicité et marketing sur le service et l'abonnement. Programme incitation Bixi (alléger les stations ou remplir)

Variables cibles : n_tot et dur

Variables à ajouter : merge avec les autres données par sous-question

```{r setup, include=FALSE}
knitr::opts_chunk$set(echo = FALSE,message = FALSE,warning = FALSE,error = FALSE)
```


```{r lib}
library(tidyverse)
```

```{r read}
dat = read.csv("bixifull.csv")
```

```{r festival}
festivals <- data.frame(
  Start_Date = as.Date(c("2021-05-10", "2021-05-22", "2021-05-27", "2021-06-06", "2021-06-07",
                         "2021-06-07", "2021-06-07", "2021-06-11", "2021-06-13", "2021-06-14",
                         "2021-06-20", "2021-06-26", "2021-06-27", "2021-06-29", "2021-07-04",
                         "2021-07-05", "2021-07-06", "2021-07-09", "2021-07-10",
                         "2021-07-11", "2021-07-11", "2021-07-22", "2021-07-27", "2021-07-28",
                         "2021-08-02", "2021-08-06", "2021-08-07", "2021-08-08", "2021-08-09",
                         "2021-08-09", "2021-08-19", "2021-08-20", "2021-08-29", "2021-08-30")),
  End_Date = as.Date(c("2021-05-17", "2021-06-04", "2021-06-16", "2021-06-16", "2021-06-09",
                       "2021-06-16", "2021-06-09", "2021-06-16", "2021-06-16", "2021-06-22",
                       "2021-06-23", "2021-06-30", "2021-07-06", "2021-07-27", "2021-07-14",
                       "2021-07-07", "2021-07-06", "2021-07-14", "2021-07-21", "2021-07-28",
                       "2021-07-27", "2021-08-01", "2021-07-28", "2021-07-28", "2021-08-04",
                       "2021-08-14", "2021-08-11", "2021-08-18", "2021-08-10", "2021-08-18",
                       "2021-08-24", "2021-08-25", "2021-09-02", "2021-09-02"))
)

dates <- festivals %>%
  rowwise() %>%
  mutate(Date = list(seq(Start_Date, End_Date, by = "day"))) %>%
  unnest(Date)

result_df <- dates %>%
  group_by(Date) %>%
  summarize(festival = n())

dat$Date <- as.Date(paste("2021", dat$mm, dat$dd, sep = "-"))

dat <- dat %>%
  left_join(result_df, by = "Date")

dat$festival[is.na(dat$festival)] = 0
```

```{r rain}
dat = dat %>% mutate(rain_bin = ifelse(rain == 0, 0, 1)) %>% select(-X)
```

```{r wkend}
dat = dat %>% mutate(wkend = ifelse(wday == "Saturday" | wday == "Sunday",1,0))
col = c("mm", "dd", "mem", "arrond")
dat[col] = lapply(dat[col], factor)
```

```{r dat.mod}
var_mean= c("holiday", "temp", "rain", "festival", "rain_bin", "wkend")
var_sum = c("dur", "rev", "n_tot", "n_AM", "n_PM", "avg")

dat_mod = dat %>% select(-station, -name, -wday, -Date) %>% 
  group_by(mem, mm, dd, arrond) %>%
  summarise(across(all_of(var_mean), ~mean(., na.rm = TRUE)),
            across(all_of(var_sum), ~sum(., na.rm = TRUE))) # Sert à compiler les données selon les arrondissements par jour. On se débarasse ainsi des variables station. Cela fait qu'on peut analyser les données par arrondissement plutot que par station.

dat_mod = as.data.frame(dat_mod)

col = c("holiday", "wkend", "rain_bin")
dat_mod[col] = lapply(dat_mod[col], factor)
```

# Introduction

# Transformation variables d'intérêts
# Modèle avec festival

## Modèle linéaire simple
```{r fest1}
hist(dat_mod$n_tot)
mod_fest_1 = lm(n_tot ~ festival, data = dat_mod)
summary(mod_fest_1)
```

Avec un modèle linéaire simple, la tenue de festival semble avoir un effet positif et significatif sur le nombre total de déplacements. En effet, un festival de plus par jour augmente en moyenne le nombre total de déplacement de 1.7 par jour par arrondissement (toutes choses étant égales par ailleurs). De plus, cette augmentation est significatif à un niveau de 95%.

Or, il est important de discuter des limitations d'un tel modèle. Plusieurs autres variables agissent sur le nombre total de déplacements et sur la tenue de festival, il faut ainsi controler pour ces variables. Pour mieux comprendre ce problème, voici un graphe orienté acyclique (GOA).

\begin{figure}[h!]
\caption{\label{fig:firstgroup}}
\centering
\begin{tikzpicture}[->]
\node (X) at (0,0) {$festival$};
\node (Z2) at (1.5,-1) {$Z_1$};
\node (Y) at (3,0) {$n_tot$};
\path (X) edge (Y);
\path (Z2) edge (X);
\path (Z2) edge (Y);
\end{tikzpicture}
\end{figure}

Ainsi, s'il existe des variables $Z_1$ qui affectent à la fois `festival` et `n_tot`, il faut ajouter ces variables dans le modèle pour avoir une estimation plus précises des effets des prédicteurs.

## Modèle linéaire ajusté

Comme expliqué précédemment, nous devons ajouter des variables dans le modèles pour avoir une estimation plus précise. Il serait utile d'ajouter la variable `holiday`, `mm` et `wkend`. En effet, ces variables agissent à la fois sur `festival` et `n_tot`.

```{r}
mod_fest_2 = lm(n_tot ~ festival + mm + holiday + wkend, data = dat_mod)
summary(mod_fest_2)
```



# Conclusion


