---
title: "Projet BIXI - Partie 4: Modèle linéaire mixte"
subtitle: "MATH60604 - Modélisation statistique"
author: "Abdoul Wassi Badirou, Alfred Assal, James Roy, Samuel Croteau"
date: "`r Sys.Date()`"
geometry: margin=1.5cm
output:
  # bookdown::html_document2:
  #   toc: yes
  #   number_sections: yes
  #   toc_float:
  #     collapsed: no
  # #   toc_depth: '3'
  bookdown::pdf_document2:
    toc: yes
    toc_depth: 1
    extra_dependencies: ["flafter"]
params:
  created_date: "2023-09-12"
header-includes:
#- \usepackage{tikz}
#- \usepackage{subcaption}
#- \usepackage{graphicx}
#- \usepackage{sidecap}
- \usepackage{float}
- \usepackage{amsmath}
- \usepackage{ragged2e}
#- \floatplacement{figure}{H}
---

```{r setup, include=FALSE}
knitr::opts_chunk$set(echo = FALSE,message = FALSE,warning = FALSE,error = TRUE, fig.pos = "H")
```

```{r lib}
library(tidyverse)
library(readxl)
library(knitr)
library(googleway)
library(ggplot2)
library(car)
library(cleandata)
library(data.table)
library(kableExtra)
library(gridExtra)
library(jtools)
library(descr)
library(MASS)
library(emmeans)
library(nlme)
library(stringr)
```

```{r read}
dat = read.csv("dat_full_m.csv")
```

# Introduction

# Impact des lieux touristiques

```{r impactSiteTouristiquesData, results='hide'}
#Préparation des données pour analyse de l'impact des sites touristiques
bixi_raw_data_df = read.csv("bixi1.csv", sep=",", header = T)
# Importation des données de stations: Nom, latitude et Longitude
stations_raw_data_df=read.csv("2021_stations.csv", sep = ",", header = T, encoding='latin_1')
#head(stations_raw_data_df)

#Jointure aux données bixi
bixi_with_name_df=merge(bixi_raw_data_df,stations_raw_data_df, by.x = "station",by.y = "pk", all.x = T, all.y = F)
#head(bixi_with_name_df)

#Importation des données de stations: Nom, arrondissement, latitude, longitude
bixi_stations_df=read.csv("bixi_stations_full.csv", sep = ",", header = T, encoding='latin_1')
bixi_stations_df$STATIONARRONDISSEMENT[bixi_stations_df$STATIONARRONDISSEMENT=="Mont-Royal"]="Le Plateau-Mont-Royal"
#head(bixi_stations_df)

# merge pour inclure les arrondissements
bixi_with_arrond_df=merge(bixi_with_name_df,bixi_stations_df, by.x = 'name',by.y = 'STATIONNAME', all.x = T, all.y = F)
#head(bixi_with_arrond_df)

bixiWithArron_clean_df=data.frame(name=bixi_with_arrond_df$name,latitude=bixi_with_arrond_df$latitude,
      longitude=bixi_with_arrond_df$longitude,arrondissement=bixi_with_arrond_df$STATIONARRONDISSEMENT,
      bixi_with_arrond_df[,names(bixi_raw_data_df)])
#bixiWithArron_clean_df

##Import lieux intérêts montréal
mtl_lieuxInterets_raw_data_df=read.csv("lieux_d_interet.csv", sep = ",", header = T)
mtl_lieuxInterets_raw_data_df

##Import lieux intérêts longueuil
longueuil_lieuxInterets_raw_data_df=read.csv("installations_longueuil_riche.csv", sep=",", header = T, encoding = 'latin_1')
longueuil_lieuxInterets_raw_data_df

##Import lieux intérêts laval
laval_lieuxInterets_raw_data_df=read.csv("sites-de-loisirs_laval.csv", sep=",", header = T)
laval_lieuxInterets_raw_data_df

##Montréal: Nombre de site par arrondissement
cat_lieux_touristique=c("Établissement culturel","Bâtiment et lieu d'intérêt","Art public","Circuit et parcours","Attrait touristique","Lieu de diffusion","Centre de congrès / d'exposition")
mtl_lieuxInterets_df=mtl_lieuxInterets_raw_data_df[mtl_lieuxInterets_raw_data_df$Catégorie %in% cat_lieux_touristique,]
nb_sitesTouristiques_by_arrondissement <- mtl_lieuxInterets_df %>% 
  group_by(Arrondissement) %>%
  summarise(nb_tour=n())

###On ajuste le nom des arrondissements pour s'aligner avec ceux dans nos données bixi
nb_sitesTouristiques_by_arrondissement$Arrondissement[nb_sitesTouristiques_by_arrondissement$Arrondissement=="Côte-des-Neiges–Notre-Dame-de-Grâce"]="Côte-des-Neiges - Notre-Dame-de-Grâce"
nb_sitesTouristiques_by_arrondissement$Arrondissement[nb_sitesTouristiques_by_arrondissement$Arrondissement=="Mercier–Hochelaga-Maisonneuve"]="Mercier - Hochelaga-Maisonneuve"
#nb_sitesTouristiques_by_arrondissement$Arrondissement[nb_sitesTouristiques_by_arrondissement$Arrondissement=="Le Plateau-Mont-Royal"]="Mont-Royal"
nb_sitesTouristiques_by_arrondissement$Arrondissement[nb_sitesTouristiques_by_arrondissement$Arrondissement=="Rivière-des-Prairies–Pointe-aux-Trembles"]="Rivière-des-Prairies - Pointe-aux-Trembles"
nb_sitesTouristiques_by_arrondissement$Arrondissement[nb_sitesTouristiques_by_arrondissement$Arrondissement=="Rosemont–La Petite-Patrie"]="Rosemont - La Petite-Patrie"
nb_sitesTouristiques_by_arrondissement$Arrondissement[nb_sitesTouristiques_by_arrondissement$Arrondissement=="Villeray–Saint-Michel–Parc-Extension"]="Villeray - Saint-Michel - Parc-Extension"
nb_sitesTouristiques_by_arrondissement$Arrondissement[nb_sitesTouristiques_by_arrondissement$Arrondissement=="Ville de Westmount"]="Westmount"

##Longueuil: Nombre de site par arrondissement
longueuil_lieuxInterets_df=longueuil_lieuxInterets_raw_data_df[longueuil_lieuxInterets_raw_data_df$ARRONDISSEMENT=="Arrondissement du Vieux-Longueuil" & longueuil_lieuxInterets_raw_data_df$Catégorie=="Tourisme",]
longueuil_nb_tour=nrow(longueuil_lieuxInterets_df)
nb_sitesTouristiques_by_arrondissement=rbind(nb_sitesTouristiques_by_arrondissement,
          data.frame(Arrondissement='Longueuil',nb_tour=longueuil_nb_tour))

##Laval: Nombre de site par arrondissement
cat_lieux_touristique_laval=c("Aréna","Salle de spectacle","Centre de création / Espace de diffusion","Centre sportif")
laval_lieuxInterets_df=laval_lieuxInterets_raw_data_df[laval_lieuxInterets_raw_data_df$descr_type_site %in% cat_lieux_touristique_laval,]
laval_nb_tour=nrow(laval_lieuxInterets_df)
nb_sitesTouristiques_by_arrondissement=rbind(nb_sitesTouristiques_by_arrondissement,
          data.frame(Arrondissement='Laval',nb_tour=laval_nb_tour))

nb_sitesTouristiques_by_arrondissement

#Merge avec les données bixi
bixi_df=merge(bixiWithArron_clean_df,nb_sitesTouristiques_by_arrondissement,by.x = 'arrondissement',by.y = 'Arrondissement', all.x = T, all.y = F)
bixi_df$wday <- as.factor(bixi_df$wday)
bixi_df$mem <- as.factor(bixi_df$mem)
bixi_df$wkend <- as.integer(bixi_df$wday == "Saturday" | bixi_df$wday == "Sunday")
bixi_df

```

Tout d'abord, rappelons que dans la partie 2, cette section visait à analyser l'impact du nombre des lieux touristiques sur l'utilisation des Bixi. Nous avions donc enrichis nos données avec la variable `nb_tour` qui représentait le nombre de site touristique par arrondissement. Nous avions ensuite agrégé les autres données par arrondissement, par jour et par type de membre. Dans cette partie, puisque nous nous intéressons également aux corrélations potentielles intra-station, nous utilisons les données non-agrégées. Ainsi notre variable identifiant est `station` (l'identificateur unique de la station). Nous incluons les variables `wkend` (indicateur de fin de semaine), `mem` (indicateur membre), `holiday` (indicateur jour férié), `temp` (température moyenne quotidienne), `rain` (quantité de précipitations en mm quotidienne), `nb_tour`. Évidement nous avons exclus la variable `n_stat` qui est le nombre de stations par arrondissement.

Dans la partie 2, nous avons utilisé le nombre de déplacement pour quantifier l'utilisation des Bixi. Étant donné qu'il s'agit d'une variable de dénombrement, un modèle de régression généralisé avec une loi de poisson serait probablement plus adapté. Or les modèles linéaires mixtes étudiés, reposent sur des hypothèses de normalité des erreurs. Ces derniers, dans certains cas se réflètent sur la variable dépendante conditionnellement aux variables indépendantes. Nous utilisons donc la durée des déplacements (`dur`) pour quantifier l'utilisation des bixi tel que précisé d'ailleurs dans l'énoncé de la partie 2. Au final, il s'agira donc de voir l'impact du nombre de site touristiques sur la durée totale des déplacements. 

Pour faire nos interprétations, il nous faut dans un premier temps identifier le modèle le plus approprié. Vu la structure de nos données, le meilleur modèle qui inclurait une structure de corrélation sur les erreurs serait celui basé sur l'équicorrélation. En effet, nous n'avons pas le même nombre d'observations pour chaque station. De plus, Certaines journées sont manquantes ce qui rend absurde l'utilisation d'une structure autorégressive puisque la distance entre les différentes journées des mesures dont nous disposons est aléatoire. Par ailleurs, on peut imaginer que le contexte socio-démographique dans lequel se situe une station fait en sorte qu'il y a une équicorrélation entre les différents trajets qui se font dans une même station. Nous allons donc comparer un modèle de régression ordinaire à un modèle avec une structure d'équicorrélation sur les erreurs. Vu qu'ajouter un effet aléatoire pour l'ordonnée à l'origine revient à utiliser une structure d'équicorrélation, nous explorerons ensuite un modèle avec effets aléatoires sur la variable XXX et l'ordonnée.  

<!-- Pour y arriver, nous allons identifier le meilleur modèle qui tient compte d'une structure de corrélation sur les erreurs. Ensuite, nous verrons si ce modèle est une simplification adéquate d'un modèle qui intègre des effets aléatoires sur l'ordonnée à l'origine.  -->

**Enfin nous explorerons un modèle qui tient compte des effets aléatoires sur la variable xxxxx (faire un choix de variable et justifier le choix)**

## Modèle sans effet aléatoire et avec structure de corrélation intra-station

```{r, results='hide'}
# ilt_ord <- gls(dur ~ as.factor(mm) + as.factor(dd) + wday + mem + holiday + temp 
#                + rain + nb_tour, data=bixi_df)
ilt_ord <- gls(dur ~ wkend + mem + holiday + temp 
               + rain + nb_tour, data=bixi_df)
summary(ilt_ord)
```
Nous présentons ci-dessous le modèle ajusté qui suppose une structure de covariance d'équicorrélation.
```{r}
ilt_cs <- gls(dur ~ wkend + mem + holiday + temp + rain + nb_tour, 
              correlation=corCompSymm(form = ~1 | station), data=bixi_df)
summary(ilt_cs)
```
Le paramètre de corrélation estimé est $\hat{\rho}=0.465$ avec une variance estimée de $\hat{\sigma}=61504$. Il est pertinent ici de se demander si la corrélation est significative. Pour cela nous testons: $H_0: \rho=0$ Vs $H_1: \rho \neq 0$. Nous effectuons ce test à l'aide du LRT dont la sortie est présentée ci-dessous

```{r}
anova(ilt_ord,ilt_cs)
```
La valeur de la statistique de test est 4514 et la valeur-p est très petit (<0.0001). On rejete donc l'hypothèse nulle ($H_0$) et on conclue que la corrélation intra-station est significative. Nous pouvons donc nous fier sur l'interprétation issue de modèle utilisant la structure d'équicorrélation sur les erreurs. Sur la sortie de ce modèle présenté plus haut, on peut constater que la valeur-p associé aux paramètres estimés des différentes variables est 0. Donc chacune des variables du modèle a un effet significatif sur la durée totale des déplacements dans chaque station. En l'occurence, le nombre de site touristique a un effet significatif sur la durée des déplacements. Pour chaque site touristique de plus, la durée total des déplacements augmente en moyenne de 0.44 min lorsque les autres variables restent inchangées. En pratique, cette augmentation peut paraitre dérisoire.   
```{r, results='hide'}
ilt_ar <- gls(dur ~ wkend + mem + holiday + temp + rain + nb_tour, 
              correlation=corAR1(form = ~1 | station), data=bixi_df)
summary(ilt_ar)
```

## Modèles avec effets aléatoires sur la variable explicative XXXX (à déterminer)

## Limitations

# Impact des festivals

```{r}
festivals <- data.frame(
  Start_Date = as.Date(c("2021-05-10", "2021-05-22", "2021-05-27", "2021-06-06", "2021-06-07",
                         "2021-06-07", "2021-06-07", "2021-06-11", "2021-06-13", "2021-06-14",
                         "2021-06-20", "2021-06-26", "2021-06-27", "2021-06-29", "2021-07-04",
                         "2021-07-05", "2021-07-06", "2021-07-09", "2021-07-10",
                         "2021-07-11", "2021-07-11", "2021-07-22", "2021-07-27", "2021-07-28",
                         "2021-08-02", "2021-08-06", "2021-08-07", "2021-08-08", "2021-08-09",
                         "2021-08-09", "2021-08-19", "2021-08-20", "2021-08-29", "2021-08-30")),
  End_Date = as.Date(c("2021-05-17", "2021-06-04", "2021-06-16", "2021-06-16", "2021-06-09",
                       "2021-06-16", "2021-06-09", "2021-06-16", "2021-06-16", "2021-06-22",
                       "2021-06-23", "2021-06-30", "2021-07-06", "2021-07-27", "2021-07-14",
                       "2021-07-07", "2021-07-06", "2021-07-14", "2021-07-21", "2021-07-28",
                       "2021-07-27", "2021-08-01", "2021-07-28", "2021-07-28", "2021-08-04",
                       "2021-08-14", "2021-08-11", "2021-08-18", "2021-08-10", "2021-08-18",
                       "2021-08-24", "2021-08-25", "2021-09-02", "2021-09-02"))
)

dates <- festivals %>%
  rowwise() %>%
  mutate(Date = list(seq(Start_Date, End_Date, by = "day"))) %>%
  unnest(Date)

result_df <- dates %>%
  group_by(Date) %>%
  summarize(festival = n())

dat$Date <- as.Date(paste("2021", dat$mm, dat$dd, sep = "-"))

dat <- dat %>%
  left_join(result_df, by = "Date")

dat$festival[is.na(dat$festival)] = 0

dat$log_n_tot = log(dat$n_tot)
```

Dans cette section, nous allons nous intéresser à la même question que dans la deuxième partie du travail, soit analyser si les festivals tenus dans la ville de Montréal ont un impact sur l'utilisation des Bixi. Ainsi, nous allons utiliser le log du nombres totaux des déplacements (`log_n_tot`).

Pour tester cette question, nous allons nous baser sur les données utilisées dans les parties précédentes. Il est cependant utile de respécifier comment la variable `festival` est construite. Celle-ci est une variable de décompte qui note le nombre de festivals ayant lieu cette journée. Ainsi, elle est fixe peu importe la station, tant que la journée est pareille. La variable peut prendre la valeur de 0 à 6.

En addition à un modèle de régression linéaire, comme utilisé lors de la deuxième partie, nous allons tester les effets des festivals en permettant une corrélation intra-station. En effet, étant donné que nous évaluons les stations à plusieurs moments dans le temps, il y a indéniablement une corrélation intra-station, il faut ainsi ajuster les modèles ou du moins tester si la corrélation est significative.

## Modèle de régression linéaire

Pour tous les modèles, nous allons les tester avant de les interpréter.

```{r, out.height = "30%"}
mod_fest = gls(log_n_tot ~ festival + mm + holiday + wkend, data = dat)
summary(mod_fest)
```

Ci-dessus la sortie du modèle pareille à celui de la deuxième partie, les coefficients ont légérement changé, car nous avons réparé quelques erreurs dans la construction des données (certaines observations avaient été omis).

Nous allons maintenant tester des modèle avec effets aléatoires pour voir s'il est possible d'améliorer l'inférence et la précision des résultats étant donné les problématiques expliqués plus tôt.

## Modèle avec effets aléatoires

D'abord, pour le premier modèle avec effet aléatoires, nous allons permettent une corrélation intra-station en mettant des effets aléatoire pour l'ordonnée à l'origine. De cette façon, nous allons capter des effets différents sur l'intercepte pour les différentes stations.

```{r}
mod_fest_2 <- lme(n_tot ~ festival + mm + holiday + wkend, random = ~1 | station,
data = dat)
summary(mod_fest_2)
```

Ensuite, pour le deuxième modèle, nous allons instaurer des effets aléatoires pour l'ordonnée à l'origine et pour le coefficient de festival. En effet, il est probable de croire que les festivals ont un effets différents selon la station (surtout si on ne controle pas pour les arrondissements ou les stations.)

```{r}
mod_fest_2a <- lme(n_tot ~ festival + mm + holiday + wkend, random = ~1 + festival |
station, data = dat)
summary(mod_fest_2a)
```

```{r}
#getVarCov(mod_fest_2a, type = "random.effects")
```

Enfin, pour le dernier modèle, il sera très similaire au dernier, mais nous allons forcer sorte $\sigma_{\beta01}$ = 0, c'est-à-dire, avec des effets aléatoires indépendants. C'est-à-dire que les effets aléatoires ne sont pas corrélés avec les stations différentes. 

```{r}
mod_fest_2b <- lme(n_tot ~ festival + mm + holiday + wkend, random = list(station = pdDiag(~1 + festival)), data = dat)
summary(mod_fest_2b)
```

```{r}
#getVarCov(mod_fest_2b, type = "random.effects")
```

### Tests sur les modèles

```{r}
anova(mod_fest_2a, mod_fest_2b, type = "LR")
```

Pour le premier test, le LRT test $H_0 : \sigma_{b01} = 0\ vs. H_1 : \sigma_{b01} \neq 0$. Comme la p-value est plus petite que 0.0001, nous pouvons rejeter $H_0$ et conclure que la corrélation entre les effets aléatoires est nécessaire (aussi supporté par le BIC et le AIC).

Nous allons ainsi comparer `mod_fest_2a` avec `mod_fest_2` pour voir s'il est nécessaire de rajouter des effets aléatoires pour la variable `festival`. Cette fois-ci nous allons les comparer avec AIC et BIC, car c'est un test non-standard.

```{r}
anova(mod_fest_2, mod_fest_2a, type = "LR")
```

Comme il est possible de le voir, AIC et BIC est légérement plus petit pour le modèle avec effets aléatoires pour la variable explicative. Ainsi, nous allons garder ce modèle et le comparer à un modèle linéaire.

```{r}
AIC_1 = AIC(mod_fest)
AIC_2 = AIC(mod_fest_2a)
BIC_1 = BIC(mod_fest)
BIC_2 = BIC(mod_fest_2a)

comparison_table <- data.frame(
  Critere = c("AIC", "BIC"),
  mod_fest = c(AIC_1, BIC_1),
  mod_fest_2a = c(AIC_2, BIC_2)
)

# Afficher le tableau
print(comparison_table)
```

Étant donné que les valeurs d'AIC et de BIC sont inférieur dans le modèle linéaire, nous allons utiliser ce modèle. Il semble donc que modéliser un intercepte et un effet aléatoire pour la variable `festival` pour chaque sujet ne soit pas utile. Ainsi, la corrélation intra-station ne semble pas biaisé

Ainsi, nous pouvons intérpréter le premier modèle (linéaire de base).

Avec ce modèle simple, la tenue de festival semble avoir un effet positif et significatif sur le nombre total de déplacements. En effet, un festival de plus par jour augmente en moyenne le nombre total de déplacement de 5% par jour par stations (toutes choses étant égales par ailleurs). De plus, cette augmentation est significatif à tout niveau de alpha raisonnable.

# Effet de la densité de population

Précédemment nous avions étudié l'effet de la densité de population sur le logarithme du nombre total de déplacements. Cependant, puisque le nombre total de déplacements est une variable de dénombrement, il est plus convenable d'utiliser un modèle linéaire généralisé si on ne veut pas procéder à des modifications de la variable réponses, comme dans la section précédente sur les festivals. Conséquemment, nous avons décidé d'étudier une variable réponse différente, soit la durée de déplacement. De plus, il faut noter que puisque la densité de population est un effet d'arrondissement, alors il n'est pas nécessaire d'inclure les arrondissements dans nos modèles.C'est-à-dire qu'en incluant la densité on observe les changements qui arrivent inter-arrondissement sans avoir besoin d'inclure les arrondissements dans nos modèles. À cet égard, la densité de population est calculée de la même façon que dans la seconde partie du travail, soit la population totale par arrondissement par rapport à la superficie de l'arrondissement même. Ainsi, nous avons ajouté les données d'arrondissement selon les stations tout en y incluant la population totale et la superficie de chaque arrondissement.

Tout d'abord, chaque arrondissement contient plusieurs stations. En d'autres termes, on peut assumer qu'il risque d'y avoir une corrélation intra-station, comme expliqué dans les sections précédentes. Cette corrélation a pour effet de biaiser les tests d'hypothèse qu'on a abordés dans la deuxième partie du travail. Autrement dit, en plus d'avoir des effets de groupe inter arrondissement capté par la densité de population, nous nous retrouvons avec des effets qui varie intra stations, ce qui est problématique dans un cas d'inférence. Pour aborder cette problématique, nous allons utiliser une approche à effets aléatoire, nous permettant ainsi de ne pas utiliser une pléthore de variable explicative pour contrôler les effets de chaque station.

Enfin, dans la seconde partie du travail, nous avions inclus d'autres variables explicatives par arrondissement, comme le nombre de parcs, le nombre de bibliothèques, le nombre de centres communautaires, etc., puisque ce sont des variables fixes par arrondissement, elles vont naturellement sur estimer l'effet de la densité si on ne les inclut pas. Une solution serait de contrôler pour les effets inter-stations,ce qui nous permettrait de ne pas avoir à inclure tous les effets d'arrondissements fixes, puisqu'ils seraient captés par les effets de station fixes. Pour ce faire il est possible d'inclure les stations dans nos modèles, mais il est aussi possible d'inclure le nombre de stations par arrondissement. Le nombre de stations par arrondissement `nb_stations` est une variable continue qui varie seulement lorsqu'on change d'arrondissement. Ainsi, sa variation nous permettrait de capter l'effet moyen lorsqu'on augmente le nombre de stations ce qui est représenté dans nos données comme le moment où l'on change d'arrondissement.

## Modèle sans effet aléatoire avec structure de corélation intra-station

Il est à noter que dans ce cas, qu'on considère une structure d'équicorrélation où la structure de corrélation dans chaque station est la même. On peut voir dans le tableau anova ci-dessous la comparaison entre deux modèles, chaque modèle contient les mêmes variables. On essaye de voir l'impact de la densité de la population sur la durée de déplacement en minutes en y incluant d'autres covariables comme le nombre de stations par arrondissement et la variable fin de semaine. On n'inclut pas les membres dans ces modèles principalement parce que la densité a un impact sur les membres, et ces derniers influent à leur tour sur la durée de déplacement, en incluant les membres on crée une sorte de biais post-traitement. Enfin, la seule différence entre les deux modèles, c'est qu'on inclut dans le deuxième modèle un effet de corrélation intra-station avec une structure d'équicorrélation. Il est possible d'observer que cet effet est bien significatif pour tout niveau d'alpha raisonnable.

On ne montre pas la table de régression ici, pusique certains autres modèles risque d'être mieux adapté à la structure de nos données, donc on préfère montrer ces-dernier seulement.

```{r}
dat$arrond <- as.factor(dat$arrond)

mod_dens_0 <- gls(dur ~ density + wkend + nb_stations, data = dat) 
mod_dens_1 <- gls(dur ~  density + wkend + nb_stations, correlation = corCompSymm(form = ~ 1|station), data = dat)

anova(mod_dens_0,mod_dens_1)

```

## Modèle avec effet aléatoire sur l'ordonnée à l'origine incluant une structure de corrélation intra-station

Dans la table anova ci-dessous, on vois la comparaison entre le fait d'ajouter un effet aléatoire avec ou sans structure de corrélation intra-station. Le deuxième modèle dans la table montre que l'ajout d'effet aléatoire sur l'ordonée à l'orgine est significative pour tout niveau de alpha raisonnable.

```{r}

mod_dens_3 <- lme(dur ~ density + wkend + nb_stations, random = ~1|station,data = dat)
mod_dens_4 <- lme(dur ~  density + wkend + nb_stations, random = ~1|station ,correlation = corCompSymm(form = ~ 1|station), data = dat)

anova(mod_dens_3,mod_dens_4, type = 'LR')

```

Dans la table de régression ci-dessous on peut voir l'effet de la densité qui affecte en moyenne positivement la durée de déplacement en minutes, même chose concernant la fin de semaine. On peut voir que la différence entre la fin de semaine et la semaine est d'en moyenne 13 minutes de déplacements. Cependant, la structure de corrélation d'équicorrélation intra station donne un rho extrêmement petit, il est à se demander si c'est la bonne structure de corrélation à utiliser où même s'il y a une structure de corrélation intra station.

```{r}
summary(mod_dens_4)
```

## Modèles avec effets aléatoires sur la variable explicative wkend

Nous allons maintenant ajouter aussi des effets aléatoires sur la variable explicative `wkend`.

En effet, il est possible qu'il y aille un effet différent de la fin de semaine (variable `wkend`) sur la durée des déplacements dépendamment de la station, nous pouvons penser par exemple à des stations qui serait géographiquement mieux placés ou moins bien placés que d'autres par rapport à des activités que les gens font plus la fin de semaine comme des cinémas, des bars, etc. Par exemple, une station très éloignées des attraits de fin de semaine pourrait résulter à des trajets plus long la fin de semaine.

Le modèle obtenu (avec effet aléatoire sur l'origine, équivalent à inclure une structure d'équicorrélation intra-station) est le suivant:

```{r}
modèleEAsurWeekend <- lme(dur ~ wkend + density + nb_stations, random = ~1 + wkend | station, data = dat)
modèleavecOàO <- mod_dens_4
summary(modèleEAsurWeekend)
```

Il est possible d'effectuer un LRT test pour évaluer si l'ajout d'effets aléatoires sur la variable `wkend` était nécessaire avec un test LRT Ho: $\beta_{i,wkend}$ = 0 vs H1: $\beta_{i,wkend} \neq$ 0.

De plus, on remarque que tous les coefficients des variables explicatives sont significativements différents de 0 pour un niveau d'alpha de 5% avec un test-t Ho: $\beta_i$ = 0 vs H1: $\beta_i \neq$ 0, nous rejetons donc l'hypothèse nulle.

```{r}
anova(modèleavecOàO,modèleEAsurWeekend)
```

On obtient une valeur de p très petite et une valeur de LRT de 50.34873. Ce qui veut dire que nous pouvons rejeter H0 et conclure que les modèles avec effets aléatoires sur la variable `wkend` est significativement différent à tout niveau de alpha raisonnable par rapport au modèle avec seulement un effet aléatoire sur l'ordonnée à l'origine et donc que ces effets aléatoires sont nécessaires. L'effet aléatoire sur `wkend` est donc nécessaire. De plus, on remarque que le BIC avec le modèle avec effets aléatoires sur la variable `wkend` est plus petit, ce qui indique aussi que ce modèle est mieux.

Dans ce modèle, nous avons poser les effets aléatoires comme étant corrélés. Cependant, il se peut que ces effets soient indépendants. Nous allons donc développer un modèle qui considère ces effets aléatoires indépendants et le comparer avec le modèle ci-dessus.

```{r}
modèleEAsurWeekendA <- lme(dur ~ wkend + nb_stations + density, random = list(station = pdDiag(~1 + wkend)), data = dat)
summary(modèleEAsurWeekendA)
```

Il est possible d'effectuer un LRT test pour évaluer si de considérer les effets aléatoires sur la variable wkend et l'ordonnée à l'origine comme indépendants est mieux avec un test LRT Ho: $\sigma_{\beta_{01}}$ = 0 vs H1: $\sigma_{\beta_{01}} \neq$ 0.

De plus, on remarque que tous les coefficients des variables explicatives sont significativements différents de 0 pour un niveau d'alpha de 5% avec un test-t Ho: $\beta_i$ = 0 vs H1: $\beta_i \neq$ 0, nous rejetons donc l'hypothèse nulle.

```{r}
anova(modèleEAsurWeekend,modèleEAsurWeekendA, type = "LR")
```

Nous remarquons que LRT = 2.327591 et p-value = 0.1217. Dans ce cas, nous ne pouvons pas rejeter l'hypothèse H0 et pouvons conclure que le modèle est n'est pas significativement différent que le modèle avec des effets aléatoires corrélées avec un niveau d'alpha de 0.10 et donc il semble que la corrélation entre les effets aléatoires ne soit pas nécessaire.

## Conclusion

De plus, on remarque que le BIC avec le modèle avec effets aléatoires indépendants est légèrement plus petit, ce qui indique que ce modèle est mieux pour expliquer la durée des déplacements.

Nous pouvons donc conclure que le meilleur modèle avec l'effet de la densité de population est le modèle avec effets aléatoires sur l'ordonnée à l'origine et la variable de la fin de semaine et que les effets aléatoires sont indépendants.


# Conclusion

# Contributions des membres

Abdoul:

Alfred:

James:

Samuel: Modèle avec la densité et effets aléatoires sur les variables explicatives
