---
title: "Projet BIXI - Partie 4: Modèle linéaire mixte"
subtitle: "MATH60604 - Modélisation statistique"
author: "Abdoul Wassi Badirou, Alfred Assal, James Roy, Samuel Croteau"
date: "`r Sys.Date()`"
geometry: margin=1.5cm
output:
  # bookdown::html_document2:
  #   toc: yes
  #   number_sections: yes
  #   toc_float:
  #     collapsed: no
  # #   toc_depth: '3'
  bookdown::pdf_document2:
    toc: yes
    toc_depth: 1
    extra_dependencies: ["flafter"]
params:
  created_date: "2023-09-12"
header-includes:
#- \usepackage{tikz}
#- \usepackage{subcaption}
#- \usepackage{graphicx}
#- \usepackage{sidecap}
- \usepackage{float}
- \usepackage{amsmath}
- \usepackage{ragged2e}
#- \floatplacement{figure}{H}
---

```{r setup, include=FALSE}
knitr::opts_chunk$set(echo = FALSE,message = FALSE,warning = FALSE,error = TRUE, fig.pos = "H")
```

```{r lib}
library(tidyverse)
library(readxl)
library(knitr)
library(googleway)
library(ggplot2)
library(car)
library(cleandata)
library(data.table)
library(kableExtra)
library(gridExtra)
library(jtools)
library(descr)
library(MASS)
library(emmeans)
library(nlme)
library(stringr)
```

```{r read}
dat = read.csv("dat_full_m.csv")
```

# Introduction

# Impact des festivals

```{r}
festivals <- data.frame(
  Start_Date = as.Date(c("2021-05-10", "2021-05-22", "2021-05-27", "2021-06-06", "2021-06-07",
                         "2021-06-07", "2021-06-07", "2021-06-11", "2021-06-13", "2021-06-14",
                         "2021-06-20", "2021-06-26", "2021-06-27", "2021-06-29", "2021-07-04",
                         "2021-07-05", "2021-07-06", "2021-07-09", "2021-07-10",
                         "2021-07-11", "2021-07-11", "2021-07-22", "2021-07-27", "2021-07-28",
                         "2021-08-02", "2021-08-06", "2021-08-07", "2021-08-08", "2021-08-09",
                         "2021-08-09", "2021-08-19", "2021-08-20", "2021-08-29", "2021-08-30")),
  End_Date = as.Date(c("2021-05-17", "2021-06-04", "2021-06-16", "2021-06-16", "2021-06-09",
                       "2021-06-16", "2021-06-09", "2021-06-16", "2021-06-16", "2021-06-22",
                       "2021-06-23", "2021-06-30", "2021-07-06", "2021-07-27", "2021-07-14",
                       "2021-07-07", "2021-07-06", "2021-07-14", "2021-07-21", "2021-07-28",
                       "2021-07-27", "2021-08-01", "2021-07-28", "2021-07-28", "2021-08-04",
                       "2021-08-14", "2021-08-11", "2021-08-18", "2021-08-10", "2021-08-18",
                       "2021-08-24", "2021-08-25", "2021-09-02", "2021-09-02"))
)

dates <- festivals %>%
  rowwise() %>%
  mutate(Date = list(seq(Start_Date, End_Date, by = "day"))) %>%
  unnest(Date)

result_df <- dates %>%
  group_by(Date) %>%
  summarize(festival = n())

dat$Date <- as.Date(paste("2021", dat$mm, dat$dd, sep = "-"))

dat <- dat %>%
  left_join(result_df, by = "Date")

dat$festival[is.na(dat$festival)] = 0

dat$log_n_tot = log(dat$n_tot)
```

Dans cette section, nous allons nous intéresser à la même question que dans la deuxième partie du travail, soit analyser si les festivals tenus dans la ville de Montréal ont un impact sur l'utilisation des Bixi. Ainsi, nous allons utiliser le log du nombres totaux des déplacements (`log_n_tot`).

Pour tester cette question, nous allons nous baser sur les données utilisées dans les parties précédentes. Il est cependant utile de respécifier comment la variable `festival`est construite. Celle-ci est une variable de décompte qui note le nombre de festivals ayant lieu cette journée. Ainsi, elle est fixe peu importe la station, tant que la journée est pareille. La variable peut prendre la valeur de 0 à 6.

En addition à un modèle de régression linéaire, comme utilisé lors de la deuxième partie, nous allons tester les effets des festivals en permettant une corrélation intra-station.

## Modèle de régression linéaire

```{r, out.height = "30%"}
mod_fest = gls(log_n_tot ~ festival + mm + holiday + wkend, data = dat)
summary(mod_fest)
```

Avec un modèle linéaire simple, la tenue de festival semble avoir un effet positif et significatif sur le nombre total de déplacements. En effet, un festival de plus par jour augmente en moyenne le nombre total de déplacement de 5% par jour par stations (toutes choses étant égales par ailleurs). De plus, cette augmentation est significatif à tout niveau de alpha raisonnable. 

Nous allons maintenant tester des modèle avec effets aléatoires pour voir s'il est possible d'améliorer l'inférence et la précision des résultats. 

## Modèle avec effets aléatoires

D'abord, pour le premier modèle avec effet, nous allons permettent une corrélation intra-station en mettant des effets aléatoire pour l'ordonnée à l'origine. Nous n'allons pas intérpréter les résultats de suite, nous allons d'abord comparer les résultats.

```{r}
mod_fest_2 <- lme(n_tot ~ festival + mm + holiday + wkend, random = ~1 | station,
data = dat)
summary(mod_fest_2)
```

Ensuite, pour le deuxième modèle, nous allons instaurer des effets aléatoires pour l'ordonnée à l'origine et pour le coefficient de festival. Nous allons aussi attendre avant d'interpréter les résultats.

```{r}
mod_fest_2a <- lme(n_tot ~ festival + mm + holiday + wkend, random = ~1 + festival |
station, data = dat)
summary(mod_fest_2a)
```

```{r}
#getVarCov(mod_fest_2a, type = "random.effects")
```

Enfin, pour le dernier modèle, il sera très similaire au dernier, mais nous allons forcer sorte  $\sigma_{\beta01}$ = 0, c’est-à-dire, avec des effets aléatoires indépendants.

```{r}
mod_fest_2b <- lme(n_tot ~ festival + mm + holiday + wkend, random = list(station = pdDiag(~1 + festival)), data = dat)
summary(mod_fest_2b)
```

```{r}
#getVarCov(mod_fest_2b, type = "random.effects")
```
### Tests sur les modèles
```{r}
anova(mod_fest_2a, mod_fest_2b, type = "LR")
```
Pour le premier test, le LRT test $H_0 : \sigma_{b01} = 0\ vs. H_1 : \sigma_{b01} \neq 0$. Comme la p-value est plus petite que 0.0001, nous pouvons rejeter $H_0$ et conclure que la corrélation entre les effets aléatoires est nécessaire (aussi supporté par le BIC et le AIC).

Nous allons ainsi comparer `mod_fest_2a` avec `mod_fest_2` pour voir s'il est nécessaire de rajouter des effets aléatoires pour la variable `festival`. Cette fois-ci nous allons les comparer avec AIC et BIC, car c'est un test non-standard.

```{r}
anova(mod_fest_2, mod_fest_2a, type = "LR")
```

Comme il est possible de le voir, AIC et BIC est légérement plus petit pour le modèle avec effets aléatoires pour la variable explicative. Ainsi, nous allons garder ce modèle et le comparer à un modèle linéaire.

```{r}
D <- -2 * (mod_fest$logLik - mod_fest_2a$logLik)
pchisq(D, df = 1, lower.tail = FALSE)/2
```



# Effets des membre et de la fin semaine sur la durée de déplacements

Précédemment nous avions étudié l’effet de la densité de population sur le nombre total de déplacements. Cependant, puisque le nombre total de déplacements est une variable de dénombrement, il est plus convenable d’utiliser un modèle linéaire généralisé. Néanmoins, puisque nos connaissances actuelles des modèles mixtes se limitent au cas des régressions linéaires. Nous avons décidé d’étudier une variable réponse différente, soit la durée de déplacement. De plus, il faut noter que puisque la densité de population est un effet d’arrondissement, les résultats obtenus nous donneront des effets fixes inter-arrondissement. Cela étant dit, il nous est impossible d’isoler l’effet de la densité de la population tout en prenant en compte les effets fixe inter groupe (arrondissement), sans avoir une colinéarité parfaite entre les deux. 
Dans un premier temps, il nous est impossible d’utiliser le modèle de densité de population que l’on a fait dans la seconde partie. Au lieu, nous allons observer l’effets des membres et de la fin de semaine sur la durée de déplacement tout en incluant l’effet inter arrondissement. 
Dans un second temps, chaque arrondissement contient plusieurs stations. En d’autres termes, on peut assumer qu’il risque d’y avoir une corrélation intra-arondissement, soit inter-station dans le même arondissement. Autrement dit, en plus d’avoir des effets de groupe inter arrondissement nous nous retrouvons avec des effets de station intra arrondissement, ce qui est problématique dans un cas d’inférence. Pour aborder cette problématique, nous allons utiliser une approche à effets aléatoire, nous permettant ainsi de ne pas utiliser une pléthore de variable explicative pour contrôler les effets fixes de chaque arrondissement tout en considérant la corrélation inter station. 
Enfin, dans la seconde partie du travail, nous avions inclus d’autres variables explicatives par arrondissement, comme le nombre de parcs, le nombre de bibliothèques, le nombre de centres communautaires, etc., mais puisque ce sont des variables fixes par arrondissement, nous n’avons pas besoin de les inclure si nous contrôlant pour les effets fixes inter-arrondissement. 


## Modèle avec intéraction sans effet aléatoire

Il est à noter que dans ce cas, ça ne fait pas vraiment de sens d’utiliser une structure de covariance AR1 et ARH1, puisque les données ne sont pas vraiment de sorte longitudinale. Le fait que les stations reviennent plusieurs fois n’est pas lié à une fonction temporelle. Parallelement, comme mentionnée précédmment, il faut bien comprendre que nos données sont formé de sorte a avoir plusieurs stations dans les meme arondissements.Cela étant dit, on considère une structure d'équicorrélation où la structure de corrélation entre les stations est la même pour chaque arrondissement. 

Dans la table anova ci-dessous, il est possible de voir qu'on a crée deux modèle, soit le modele 0 qui ne contient pas de structure de corrélation et le modèle 1 qui contient une structure d'équicorrélation. Les deux modèles contiennes les même covariable, membre `mem` la fin de semaine `wkend` et les arrondissements `arrond`. En plus, chaque covariable a une intéraction avec les membres, comme on l'a mentionnée dans les anciennes parties, le fait d'être memebre ou non affecte la durée d'utilisation différenement selon si c'est la fin de semaine ou la semaine. Aussi, le fait d'être membre ou non affecte chaque arrondissement de façon différente. Dans ce cas spécifique, on peut dire que l'interaction entre les membres et les arrondissements représente l'effet d'être membre sur la durée de déplacement sachant que les effets fixes sont différents entre les arrondissements. On peut aussi voir que la valeur p est raisonnable pour toute valeur de significativité et on peut conclure que la corrélation intra-arrondissement est significative.

```{r}
dat$arrond <- as.factor(dat$arrond)

mod0 <- gls(dur ~ mem + wkend*mem + arrond*mem, data = dat) 
mod1 <- gls(dur ~ mem + wkend*mem + arrond*mem, correlation = corCompSymm(form = ~ 1|station), data = dat)

anova(mod0,mod1)

```

Le problème dans ce cas spécifique, c'est qu'on a les 20 arondissements qu'on dédouble puisqu'on les fait intéragir avec les memebre `mem`. Ceci ajoute beaucaup de complexité, ce qui est nuisible pour la variance du modèle. Pour cette raison, nous allons inclure les variables aléatoire. 

## Modèle avec intéraction avec effet aléatoire sur l'ordonnée à l'origine. 
```{r}

```

## Modèles avec intéraction avec effets aléatoires sur les variables explicatives
Nous allons maintenant ajouter aussi des effets aléatoires sur les différentes variables explicatives. En effet, il est possible qu'il y aille un effet différent de la fin de semaine sur la durée des déplacements dépendamment de la station, nous pouvons penser par exemple à des stations qui serait géographiquement mieux placés ou moins bien placés que d'autres par rapport à des activités que les gens font plus la fin de semaine comme des cinémas, des bars, etc. Par exemple, une station très éloignées des attraits de fin de semaine pourrait résulter à des trajets plus long.

Dans la même ordre d'idée, il serait aussi possible qu'il aille un effet différent d'être membre ou non sur la durée des déplacements d'après la station. Par exemple, puisque le fait d'être membre est avantageux par rapport à la durée du déplacement, il est plus avantageux pour un membre qui utilise une station plus éloignées d'attraits populaires que pour un non-membre de faire d'utiliser le bixi pour un long déplacement vers un attrait. Le membre pourrait ainsi utiliser le bixi pour des déplacements plus loin/long qu'un non-membre habitant près de la même station de bixis.

Nous allons donc développer et comparer deux modèles incluant un effet aléatoire sur l'ordonnée à l'origine et:
1- Avec effets aléatoires sur `wkend` seulement (mod3);
2- Avec effets aléatoires sur `mem` seulement (mod4);
Avec un modèle incluant seulement un effet aléatoire avec l'ordonnée à l'origine.

Les tableaux ci-dessous effectue cette comparaison:
```{r}
mod3 <- lme(dur ~ mem + wkend*mem + arrond*mem, random = ~1 + wkend | station, data = dat)
mod4 <- lme(dur ~ mem + wkend*mem + arrond*mem, random = ~1 + mem | station, data = dat)
```

```{r}
anova(mod1,mod3)
anova(mod1,mod4)
```
Pour les deux modèles, on obtient une valeur de p très petite et une valeur de L.Ratio de -- et --- pour le modèle 3 et 4 respectivement. Ce qui veut dire que nous pouvons rejeter H0 et conclure que les modèles avec effets aléatoires sur les variables explicatives est significativement différent à tout niveau de alpha raisonnable par rapport au modèle avec seulement un effet aléatoire sur l'ordonnée à l'origine.

Dans ces modèles, nous avons poser les effets aléatoires comme étant corrélés. Cependant, il se peut que ces effets soient indépendants. Nous allons donc développer un modèle qui considère ces effets aléatoires indépendants (mod3a et mod4a) et les comparer avec les deux modèles ci-dessus (mod3 et mod4).

```{r}
mod3a <- lme(dur ~ mem + wkend*mem + arrond*mem, random = list(station = pdDiag(~1 + wkend)), data = dat)
mod4a <- lme(dur ~ mem + wkend*mem + arrond*mem, random = list(station = pdDiag(~1 + mem)), data = dat)

anova(mod3,mod3a, type = "LR")
anova(mod4,mod4a, type = "LR")
```
Nous remarquons que L.Ratio = __ et p-value = __ pour le modèle 3a et L.Ratio = __ et p-value = __ pour le modèle 4a. Dans les deux cas, nous rejetons l'hypothèse H0 et pouvons conclure que ces modèles sont significativement différents que leur modèles avec des effets aléatoires corrélées avec un niveau d'alpha de 0.01.



rejeter $H_0$ et conclure que la corrélation entre les effets aléatoires est nécessaire (aussi supporté par le BIC et le AIC).

Nous allons ainsi comparer `mod_fest_2a` avec `mod_fest_2` pour voir s'il est nécessaire de rajouter des effets aléatoires pour la variable `festival`. Cette fois-ci nous allons les comparer avec AIC et BIC, car c'est un test non-standard.

```{r}
anova(mod_fest_2, mod_fest_2a, type = "LR")
```

Comme il est possible de le voir, AIC et BIC est légérement plus petit pour le modèle avec effets aléatoires pour la variable explicative. Ainsi, nous allons garder ce modèle et le comparer à un modèle linéaire.


# Contributions des membres
